【裁判字號】    98,訴,3105
【裁判日期】    990630
【裁判案由】    損害賠償
【裁判全文】
臺灣臺中地方法院民事判決  98年度訴字第3105號
原      告  乙○○
訴訟代理人  甲○○
被      告  丙○○
上當事人間損害賠償事件，經本院刑事庭移送而來（98年度交簡
附民字第20號），本院於民國99年6月2日言詞辯論終結，判決如
下：
    主    文
被告應給付原告新臺幣參拾肆萬貳仟伍佰壹拾柒元，及自民國九
十八年十月一日起至清償日止，按週年利率百分之五計算之利息
。
原告其餘之訴駁回。
本判決第一項得假執行。
原告其餘假執行之聲請駁回。
    事實及理由
一、按訴狀送達後，原告不得將原訴變更或追加。但擴張或減縮
    應受判決事項之聲明者，不在此限。民事訴訟法第255條第1
    項第3款定有明文。本件原告提起本訴原聲明請求：「被告
    應給付原告新臺幣（下同）2,083,290元，並自起訴狀繕本
    送達之翌日起至清償日止，按年息5%計算之利息」。嗣於99
    年5月25日以民事準備狀（一）變更其聲明為「被告應給付
    原告1,713,753元，並自起訴狀繕本送達之翌日起至清償日
    止，按年息5%計算之利息」。核屬減縮應受判決事項之聲明
    ，依前開說明，應予准許。
二、原告方面：
(一)民國97年10月23日中午12時58分許，原告騎乘車牌號碼INA-
    539號重型機車，沿臺中縣大雅鄉○○○街由西北往東南方
    向直行行駛，行至與春亭街交岔路口時，原告煞車暫停，看
    春亭街左右雙方並無來車，始繼續向前行，於進入交岔路口
    之中央時，適有被告駕駛車牌號碼B7-5999號自用小客車，
    沿春亭街由東北往西南方向高速行駛，於行經交岔路，不僅
    未減速慢行，且未讓右方來車已先行進入至交岔路口中央之
    原告先行通過，且又未靠右行駛，而高速由原告之左前方靠
    左逆向行駛而過，以致擦撞原告所騎乘之機車，致使原告人
    車倒地，受有第二節脊椎柱發生爆裂性骨折之嚴重傷害，經
    送臺中榮民總醫院手術開刀以鋼片及鋼釘固定住院治療。被
    告上開過失行為，並經本院98年度交簡字第170號刑事簡易
    判決以過失傷害罪，判處有期徒刑4月。
(二)被告理應注意駕駛自小客車於行經閃光黃燈號誌交岔路口時
    ，應減速慢行，注意安全小心通過，而依當時並無不能注意
    之情事，竟疏未注意，致使原告身體及健康發生損害，其行
    為自有過失，應負賠償之責。本件原告因被告之過失侵權行
    為，所受損害之金額臚列如下：
  1.醫療費用：321,184元
    原告支出醫療費用有臺中榮民總醫院257,888元（健保負擔2
    12175點×0.9150元＝194,140元，部分負擔63,748元）；澄
    清醫院16,056元（健保負擔13778點×0.9150元＝12,606元
    ，部分負擔3,450元）；楓林中醫診所47,240元（健保負擔9
    ,790元，部分負擔37,450元）。三者合計321,184元。
  2.必要費用：496,069元
    原告受有第二節脊椎柱爆裂性骨折之傷害，經開刀手術治療
    ，以鋼釘脊椎固定術固定，需身穿護架，身體無法彎曲（蹲
    ），無法坐立及站立，無法行動，無法自行穿衣、換衣、如
    廁、洗澡、睡覺、起床亦無法自行翻身，需要他人代勞，日
    常生活難以自理，需專人照顧，現尚未痊癒，因此請求自97
    年10月23日起至98年5月30日之看護費220日，每日2,200元
    ，計484,000元；住院期間支出膳食費2,069元；又原告育有
    一女一男，平時均由原告照顧及接送上學，原告受傷期間，
    身體無法行動，小孩需請褓姆代為照顧，支出褓姆費用10,
    000元。三者合計496,069元。
  3.精神慰撫金：655,000元
    原告因車禍受傷後就一直請假在家靜養，請假到98年12月間
    ，日常生活均需他人照顧，非長久時日難以治癒，疼痛難當
    ，痛苦不堪，無法以言語文字形容，非親身體驗無法感受，
    現尚未痊癒，至今仍不宜久站久坐及提重物，須再休養4個
    月，此有臺中榮民總醫院診斷證明書可證。惟被告犯後態度
    不佳，不僅自始否認有過失，自事發後，不聞不問，未曾關
    心，且表示車子係全部貸款所買，隨便原告怎樣，毫無歉意
    。是以，原告因本件車禍所受之精神上痛苦，請求655,000
    元之精神慰撫金（需人看護期間每日2,000元×220日＝440,
    000元、無須人看護期間每日1,000元×215日＝215,000），
    應屬適當。
  4.以上請求金額計1,472,253元
(三)原告受傷後，經台中榮民總醫院開刀動手術，以鋼釘固定脊
    椎，2年後須再動手術，開刀取出固定之鋼片及鋼釘，必須
    再次住院開刀治療，必須支出下列費用，被告仍應予賠償：
  1.醫療費用：開刀手術費醫療費用20,000元
  2.住院病房費：14,000元
    以一般之二人病房費用為準（2,000元×7日＝14,000元）
  3.看護費：11,000元
    取出鋼釘時，原告身體日常生活亦無法自理，須專人看護照
    護，期間約5日，每日2,200元，計11,000元。
  4.精神慰撫金：40,000元
    原告開刀手術取出鋼釘，身體亦需受疼痛之折磨，因此請求
    40,000元之精神慰撫金（需人看護期間每日2,000元×5日＝
    10,000元、需休養期間每日1,000元×30日＝30,000元），
    應屬適當。
  5.褓姆費：5,000元
    原告動手術期間，小孩需請褓姆代為照顧，因此請求褓姆費
    7天5,000元。
  6.薪資損失：78,000元
    原告現為國小教師，每月薪資可領取60,000元，手術時需住
    院7天並休養30天，原告需請假及在家休養等候痊癒，又須
    回診2次即2天，合計39天。因此原告必須向服務機關請假39
    天，請假期間必須請其他老師代理上課，依照公立高級中等
    以下學校教師成績考核辦法第4條第1項第二、第4款、第三
    、第3、7款規定，原告薪資由代理之老師領取，原告無法領
    取該39天之薪資，因此原告之損失為78,000元（60,000元
    /30 日×39日＝78,000元），應由被告賠償。
  7.考績損失：58,000元
    原告因手術請假39天，超過上開辦法規定之事病假合計超過
    28日，不僅必須留支原薪，薪點無法晉一級外，亦無法領取
    考績獎金58,000元（薪資60,000元，扣除導師費2,000元）
    ，亦應由被告賠償。
  8.年終獎金損失：14,500元
    每年年終政府都發給軍公教人員年終獎金1.5個月，依照軍
    公教人員年終工作獎金發給注意事項規定，因病停職人員於
    復職後，其年終工作獎金薪俸部分，按當年實際在職月數比
    例發給，因此請假期間無法領取年終獎金14,500元（每月薪
    資58,000元（60,000元扣除導師費2,000元）×1.5×2/12＝
    14,5 00元），此亦應由被告負責賠償。
  9.手術後之回診費用：1,000元
    原告須回診2次，每次500元，計1,000元。
 10.以上第二次開刀手術部分預為請求計241,500元。其中第6項
    至8項所列薪資、考績、年終獎金之損失亦均尚未發生，原
    告依相關規定預估會發生的損失。
(四)原告所行駛之路線雖是閃紅燈之道路，但閃紅燈並非絕對不
    能通行，原告行至交岔路口時，被告車尚未出現，此由刑事
    卷所附照片可稽。且依監視器所錄光碟顯示，並無被告車接
    近路口時減速慢行之情形，瞬間快速衝至交岔路口擦撞原告
    ，致原告人車倒地，此由被告車之右後輪胎爆胎，即足證被
    告車速相當快，且爆胎後，其車還向前衝至十多公尺遠，亦
    足證被告車速很快係高速行駛。而依監視器所拍攝之照片顯
    示，被告小客車擦撞原告機車之地點係在交岔路口中央，原
    告機車倒在交岔路口中央，原告則倒在靠近春亭街之右側，
    而被告車係行駛在春亭街之左側，顯然被告係靠左、逆向行
    駛，有違車輛應靠右行駛之規定。且由被告靠左行駛之情事
    ，足證被告於遠處時，即已預見原告已行至交岔路口中央，
    被告始會靠左逆向行駛，其猶不顧會擦撞原告之危險，仍靠
    左、逆向從原告之左前面橫越而過，以致擦撞原告，是被告
    對本事件之發生有重大過失，應為肇事主因。縱認原告亦有
    過失，亦應同為肇事原因，始合乎公允。
(五)原告所支出之醫療費用，雖有一部分係由健保局給付，然健
    保局之所以給付，係由於原告參加全民健康保險，有支付保
    險費，實係原告支付保險費之對價緣故，原告參加健康保險
    之初係為自己之利益而投保，並非為免除被告之賠償責任，
    因此原告醫療費用雖有一部分由健保局給付，被告亦應負賠
    償責任。至於健康保險法第82條第1項雖規定保險人得代位
    行使損害賠償請求權，但並無規定被保險人無請求權，是被
    害人並不因而喪失請求權，因此健保給付之部分原告自得請
    求。況且保險人是否提出請求尚不可知，被告自不能因此免
    除賠償義務，而享受原告支付保險費之投保利益。縱保險人
    日後再提出求償時，被告亦僅負賠償一方之責任，被告於賠
    償一方後，對於執行在後之債權人自可以已經清償為理由，
    依強制執行法第14條規定，提起債務人異議之訴以資排除。
    此時保險人與原告間之關係，為另一問題。
(六)綜上所述，原告依民法第184條第1項、第193條第1項、第19
    5條第1項規定，請求被告賠償上開損害等語，並聲明：被告
    應給付原告1,713,753元（按上開醫療費用部分321,184元、
    必要費用部分496,069元、精神慰撫金655,000元及第二次開
    刀手術部分預為請求計241,500元），並自起訴狀繕本送達
    之翌日起至清償日止，按年息5%計算之利息；願供擔保請准
    宣告假執行。
三、被告則以：
(一)臺灣省臺中縣區車輛行車事故鑑定委員會鑑定意見認為「原
    告駕駛普通重型機車行經閃光紅燈交岔路口，未暫停讓左方
    幹線道來車先行，為肇事主因。被告駕駛自用小客車行經閃
    光黃燈交岔路口，未注意車前狀況，未減速慢行，偏靠道路
    左側行駛，擦撞重機車，為肇事次因。」又臺灣省車輛行車
    事故覆議鑑定委員會，亦認為「原告駕駛重機車，行經閃光
    紅燈號誌交岔路口支線道車疏未暫停讓幹線道車先行，為肇
    事主因。被告駕駛自小客車，行經閃光黃燈號誌交岔路口疏
    未減速接近，注意安全小心通過，為肇事次因。」顯見本件
    車禍發生，原告應負主要之過失責任。惟車禍發生後，被告
    誠心想與原告和解，經二次調解不成立，原告即拒絕第三次
    調解，對於交通事故鑑定亦未出席，亦未與保險公司連絡，
    堅持金額太少不用再講，且原告可領取強制險給付97,691元
    ，卻不去申請，被告之過失責任程度遠較原告為輕，原告如
    此要求已偏離事實。
(二)對於原告主張醫療費用之金額，如有醫院方面開立之單據，
    被告沒有意見，但健保給付的部分，不應該再由被告給付予
    原告。且被告有前往醫院探望原告，原告的情況良好，不需
    要看護照顧，出院那天即97年11月8日中午11時17分原告有
    傳簡訊說她出院了，要被告不用去看她。而看護費用以每日
    2,200元為計算標準，被告認為太高，其他請求費用被告認
    為沒有必要，而且金額過高，被告願意以100,000元與原告
    和解等語。並聲明：原告之訴駁回。
四、得心證之理由：
(一)原告主張於97年10月23日中午12時58分許，原告騎乘車牌號
    碼INA-539號重型機車沿臺中縣大雅鄉○○○街由西北往東
    南方向行駛，被告駕駛車牌號碼B7-5999號自用小客車沿春
    亭街由東北往西南方向行駛，二車行經春亭二街與春亭街交
    岔路口時發生車禍事故，致使原告人車倒地，受有第二節脊
    椎柱發生爆裂性骨折之傷害等事實，為被告所不爭執，並有
    道路交通事故現場圖、道路交通事故調查報告表（一）（二
    ）、道路交通事故談話紀錄表、現場照片、診斷證明書在卷
    可稽。被告於前揭時地因本件交通事故過失傷害原告，經本
    院98年度交簡字第170號、99年度交簡上字第64號刑事判決
    判處有罪，亦有刑事判決在卷可憑，並經調閱刑事卷查核屬
    實，有刑事卷影本在卷可憑，堪信原告此部分主張屬實。
(二)原告主張本件車禍之發生被告應為肇事主因一節，被告辯稱
    原告始為肇事主因等語，經查：系爭事故發生路口於被告行
    進方向即春亭街方向設有閃光黃燈、原告行進方向即春亭二
    街方向設有閃光紅燈，此有臺中市○○○道路交通事故現場
    圖、道路交通事故調查報告表、現場照片等可憑；而按汽車
    行駛至交岔路口，應遵守燈光號誌之指示，且應注意車前狀
    況，隨時採取必要之安全措施；而閃光黃燈表示「警告」，
    車輛應減速接近，注意安全，小心通過，道路交通安全規則
    第102條第1項第1款、第94條第3項、道路交通標誌標線號誌
    設置規則第211條第1項第1款分別定有明文。被告駕車本應
    依循前揭交通安全規定，在通過當地設有閃光黃燈之路段，
    注意減速慢行，小心通過，並注意車前狀況，且依當時天候
    、路況、視距等客觀情形，並無不能注意之特別情事，竟疏
    於注意而貿然直行通過該交岔路口，致與原告騎乘之機車發
    生碰撞，被告駕車行為顯有過失。惟按閃光紅燈表示「停車
    再開」，車輛應減速接近，先停止於交岔路口前，讓幹道車
    優先通行後認為安全時，方得續行，道路交通標誌標線號誌
    設置規則第211條第1項第2款亦有明文。依道路交通安全規
    則第102條第1項第1款之規定，該肇事交岔路口既有燈光號
    誌可供遵循，原告即應依照「閃光紅燈」之指示，先行停止
    於交岔路口前，並讓幹線道車先行，尚無搶先進入路口即得
    主張優先路權之理，然原告行經閃光紅燈交岔路口，亦疏未
    注意車前狀況，且不遵守閃光紅燈表示「停車再開」之指示
    ，而未先將機車先停止於交岔路口前，禮讓幹道車優先通行
    ，致與被告車輛發生碰撞。且交通法規要求車輛靠右行駛之
    規範保護目的，在於維護對向來車及行人往來通行之順暢與
    安全，而非保障橫向穿越交岔路口之人車通行；換言之，被
    告於本案中或為及時閃避原告騎乘機車突然自右側路口駛出
    ，故而偏左行駛，其結果反而得以酌留較為充裕之時間與距
    離，避免本件車禍之發生，原告又何能率指被告上開駕駛行
    為有何逆向行駛之過失，或與本件車禍肇事具有關聯性？原
    告所指被告車輛爆胎、行經路口約10餘公尺始停車等情，亦
    難逕認有如何高速或超速行駛之事實，容係臆測。而本件車
    禍經送請臺灣省臺中縣區車輛行車事故鑑定委員會鑑定，及
    臺灣省車輛行車事故覆議鑑定委員會覆議結果，均認原告騎
    乘機車行經閃光紅燈交岔路口，未注意停讓幹線道上由被告
    所駕駛之自用小客車先行，為本件車禍肇事主因，被告駕駛
    自用小客車行經閃光黃燈交岔路口未減速接近，注意安全小
    心通過，為肇事次因，有臺灣省臺中縣區車輛行車事故鑑定
    委員會臺中縣區980157案鑑定意見書，及臺灣省車輛行車事
    故覆議鑑定委員會98年7月27日覆議字第098620274 9號函（
    對於前揭鑑定意見書僅修改部分意見文字）各1份在卷可按
    ，與本院前揭認定兩造均未依燈號指示駕車而有過失情節相
    符。故本院認兩造對系爭車禍事故之發生，兩造均有過失，
    爰審斟兩造過失情節，認被告應負45%、原告則負55%過失責
    任為適當。原告主張被告應為肇事主因一節，洵非有據。
(三)按因故意或過失，不法侵害他人之權利者，負損害賠償責任
    。汽車、機車或其他非依軌道行駛之動力車輛，在使用中加
    損害於他人者，駕駛人應賠償因此所生之損害。但於防止損
    害之發生，已盡相當之注意者，不在此限。不法侵害他人之
    身體或健康者，對於被害人因此喪失或減少勞動能力或增加
    生活上之需要時，應負損害賠償責任。不法侵害他人之身體
    、健康、名譽、自由、信用、隱私、貞操，或不法侵害其他
    人格法益而情節重大者，被害人雖非財產上之損害，亦得請
    求賠償相當之金額，民法第184條第1項前段、第191條之2、
    第193條第1項及第195條第1項前段分別定有明文。本件被告
    於前揭時地駕駛汽車行經前開交岔路口時，疏未注意減速慢
    行，小心通過並注意車前狀況，而貿然直行通過該交岔路口
    ，致與原告機車發生碰撞，原告因而受有前揭傷害，已如前
    述，原告所受傷害顯與被告之過失行為有相當之因果關係，
    原告依前揭規定請求被告賠償其所受之損害，核屬有據。茲
    就原告請求被告賠償其受損害之金額，是否有理由，分述如
    下：
  1.醫療費用部分：
    原告主張其因本件車禍受傷支出醫療費用有臺中榮民總醫院
    257,888元（健保負擔212175點×0.9150元＝194,140元，部
    分負擔63,748元）；澄清醫院16,056元（健保負擔13778點
    ×0.9150元＝12,606元，部分負擔3,450元）；楓林中醫診
    所47,240元（健保負擔9,790元，部分負擔37,450元），三
    者合計321,184元等情，業據其提出診斷證明書、醫療收據
    等件為證，固為被告所不爭執，惟辯稱健保給付的部分，不
    應該再由被告給付予原告等語。查保險制度旨在保護被保險
    人，非為減輕損害事故加害人之責任，保險給付請求權之發
    生，係以定有支付保險費之保險契約為基礎，與因侵權行為
    所生之損害賠償請求權，並非出於同一原因，後者之損害賠
    償請求權，殊不因受領前者之保險給付而喪失，兩者除有保
    險法第53條關於代位行使之關係外，並不生損益相抵問題（
    參照最高法院68年台上字第42號判例）。全民健康保險性質
    上係屬健康、傷害保險，除有全民健康保險法第82條規定之
    情形外，依保險法第130條、第135條準用同法第103條之規
    定，全民健康保險之保險人不得代位行使被保險人因保險事
    故所生對於第三人之請求權，要無保險法第53條規定適用之
    餘地。是全民健康保險之被保險人，「非」因汽車交通事故
    受傷害，受領全民健康保險提供之醫療給付，其因侵權行為
    所生之損害賠償請求權並不因而喪失（最高法院89年台上字
    第805號判決意旨參照）。又按全民健康保險法第82條規定
    ，保險對象因汽車交通事故，經本保險提供醫療給付者，本
    保險之保險人得向強制汽車責任保險之保險人代位請求該項
    給付。又強制汽車責任保險法第32條並規定，保險人依本法
    規定給付之保險金，視為加害人或被保險人之損害賠償金額
    之一部；加害人或被保險人受賠償請求時得扣除之。是加害
    人或強制汽車責任保險之被保險人於該範圍內之損害賠償責
    任即因而解免，全民健康保險被保險人於該範圍內，對於加
    害人之損害賠償請求權亦因之而喪失，最高法院亦著有92年
    台上字第235號裁判意旨足資參照。本件原告係因汽車交通
    事故受傷害，業如前述，原告雖主張上開醫療費用健保負擔
    部分共計216,536元，惟此部分既為健保給付部分，依上說
    明，原告於該範圍內，對於被告之損害賠償請求權已因之而
    喪失，即不得再向被告請求。原告請求此部分之費用，即僅
    於上開自付部分即部分負擔合計104,648元範圍內之費用，
    堪認為係原告所支出必要之醫療費用，逾此部分之請求，即
    屬無據。
  2.必要費用-看護費用部分：
    按民法第193條第1項所稱之增加生活上之需要，係指被害人
    以前並無此需要，因為受侵害，始有支付此費用之需要而言
    ，其因身體或健康受不法侵害，需人看護，就其支付之看護
    費，屬增加生活上需要之費用，加害人自應予以賠償。且原
    告縱使未另行僱請，而係由其親屬擔任看護之職，然因親屬
    間之看護，即使因出於親情而未實際支付該費用，然其所付
    出之勞力，顯非不能以金錢為評價，此種基於身分關係之恩
    惠，自不能加惠於加害人，而應比照一般看護情形，認被害
    人受有相當看護費之損害，命加害人賠償，始符前揭規定說
    明之意旨。原告又主張其因本件侵權行為受傷而須他人看護
    ，以每日2,200元計，請求自97年10月23日起至98年5月30日
    之看護費220日，計484,000元等情。然查原告因本件事故於
    97年10月23日至臺中榮民總醫院急診入院，於97年10月28日
    接受脊椎固定手術，並於97年11月6日出院，宜休養6月，日
    常生活難以自理，宜專人照護，需使用背架之事實，有臺中
    榮民總醫院97年11月19日診斷證明書為證，迄98年3月23日
    至該院門診時仍認：宜休養4月，日常生活難以自理，宜專
    人照護，需使用背架，不宜久坐站，搬重物等情，亦有該院
    98年3月23日診斷證明書附卷可稽。是原告所受上開傷勢於
    上開休養期間堪認有僱請看護之必要，原告主張上開看護期
    間及日數，應可採信。而依原告提出之看護費即居家照顧服
    務費領據6張所示，其中97年11月6日至97年12月5日具領金
    額34,000元，平均1日1,133元（元以下四捨五入，下同），
    97年12月6日至98年1月8日具領金額36,000元，平均1日1059
    元，98年2月3日至98年3月2日具領金額23,000元，平均1日
    821元，98年3月3日至98年4月2日具領金額23,000元，平均1
    日741元，98年4月8、15、22、29日具領金額4,000元，平均
    1日1,000元，98年5月6、13、20、26日具領金額4,000元，
    平均1日1,000元，上開計算結果因連續期間長短或例假日多
    寡有異，差距較大，惟以後2張領據所示日數不連續之計費
    方式，係以每日1,000元計付，亦較接近中間數，以此為計
    付基礎較屬適當，原告主張看護費每日以2,200元計算，尚
    非有據。是原告主張其所需之看護費，總計即為220,000元
    （1,000x220 =220,000），則原告就此部分之請求，即於22
    0,000元範圍內應屬有據。
  3.其他必要費用：
    原告主張住院期間支出膳食費2,069元一節，固據其提出超
    商統一發票為證，然查，發票上所列品項無從認係何人使用
    或消費，尚難推認與原告暨其因車禍所受損害有何關連，且
    所列品項多係餐飲或食品，原告縱未因傷住院，亦需食用三
    餐，均難認係增加生活上需要之費用。又原告主張其育有一
    女一男，平時均由原告照顧及接送上學，原告受傷期間，身
    體無法行動，小孩需請褓姆代為照顧，支出褓姆費用10,000
    元等情，未據其舉證以實其說，無從推認其如何計付，且其
    子女之照顧及接送非不得由其他親友為之，原告任職小學教
    師，亦需正常上下班，並非家管，小孩之平日照顧及是否必
    須接送上學，容與車禍發生無必然關連，亦難認係增加生活
    上需要之費用，不應准許。
  4.精神慰撫金：
    原告遭被告過失撞傷，精神上自受有相當之痛苦。又法院對
    於慰撫金之量定，應斟酌加害程度、兩造之身分地位經濟狀
    況等關係定之（最高法院51年台上字第223號判例、74年度
    第9次民事庭會議決議參照）。經查，本件原告在小學任職
    教師，自承月薪約6萬元，而除薪資所得外，97、98年利息
    所得各為5萬餘元、4萬餘元，名下有房屋1筆、土地2筆，財
    產總額1,066,790元；而被告97、98年無何所得資料，職業
    不定，名下僅汽車1部，投資1筆，財產總額3萬元，此有稅
    務電子閘門所得、財產調件明細查詢表在卷可憑。至原告雖
    主張被告犯後態度不佳等情，然被告過失傷害案件，經被告
    上訴後經本院刑事合議庭於99年3月18日以99年度交簡上字
    第64號判決，認原審量刑過重為由，撤銷改判處有期徒刑2
    月確定，尚難依原告主張此情審酌或加重慰撫金請求。本院
    斟酌原告因被告過失違規肇事，致原告受有上開傷害，經送
    醫急救，除已受上開手術治療及日後需再接受鋼釘拔除手術
    等後續醫療（詳后述）對於身體所造成之痛苦外，且仍造成
    生活、行動不便，有前揭診斷證明書可稽，原告自陳車禍受
    傷後請假在家靜養至98年12月間，影響期間不短，被告之加
    害情形、可歸責程度、原告所受精神上之痛苦、賠償權利人
    之身分地位、經濟能力、賠償義務人之經濟狀況，認原告在
    40萬元範圍內之請求，應屬適當。
  5.預為請求部分（即原告主張第2次開刀手術住院等費用）：
    按將來給付之訴，以債權已確定存在，僅請求權尚未到期，
    因到期有不履行之虞，為其要件。經查，依前揭診斷證明書
    所示，原告預計2年後拔除鋼釘，經本院函詢該院相關後續
    醫療事宜，原告於97年10月28日接受脊椎固定術，預計2年
    後拔除鋼釘，所需之醫療費用約2萬元，需住院5至7天，需
    專人照顧約5天，手術後約須休養1個月。手術後約需回診2
    次，每次費用約需500元等情，有該院99年4月6日中榮醫企
    字第0990005472號函在卷可憑，基此：
 (1)醫療費用部分：
    原告主張此部分預為請求開刀手術費醫療費用20,000元，有
    上開該院99年4月6日函示可稽，應屬有據。
 (2)住院病房費部分：
    原告主張以一般之雙人病房費用為準計14,000元（2,000元
    ×7日＝14,000元）等情，然查，依原告提出其於該院進行
    第1次手術之住院收費收據顯示，該次住院雙人房14天合計
    自付金額21,000元，換算1日為1,500元，原告主張每日以
    2,000元計算，與收費收據不符，尚非有據。是原告主張預
    為請求所需之住院病房費用，總計應為10,500元（1,500x7=
    10,500），則原告就此部分之請求，即於10,500元範圍內應
    屬有據。
 (3)看護費部分：
    原告主張取出鋼釘時，原告身體日常生活亦無法自理，須專
    人看護照護，期間約5日，每日2,200元，計11,000元等情，
    惟查，原告主張看護費用每日2,200元，尚非有據，經核算1
    日所需必要看護費用每日應以1,000元計付為適，業如前第2
    . 段所述，是原告主張其所需預為請求之看護費應為5,000
    元（1,000x5=5,000），則原告就此部分之請求，即於5,000
    元範圍內應屬有據。
 (4)精神慰撫金部分：
    原告主張原告開刀手術取出鋼釘，身體亦需受疼痛之折磨，
    因此請求40,000元之精神慰撫金等情，此部分業已一併審酌
    如前第4.段，不再重複審酌核計。
 (5)褓姆費部分：
    原告主張原告動手術期間，小孩需請褓姆代為照顧，因此請
    求褓姆費7天5,000元等情，此部分未據其舉證以實其說，無
    從推認，與車禍發生無必然關連，亦難認係增加生活上需要
    之費用，業如前第3.段所述，不應准許。
 (6)薪資損失部分：
    原告主張其現為國小教師，每月薪資可領取60,000元，手術
    時需住院7天並休養30天，原告需請假及在家休養等候痊癒
    ，又須回診2次即2天，合計39天。因此原告必須向服務機關
    請假39天，請假期間必須請其他老師代理上課，依照公立高
    級中等以下學校教師成績考核辦法第4條第1項第二、第4款
    、第三、第3、7款規定，原告薪資由代理之老師領取，原告
    無法領取該39天之薪資，因此原告之損失為78,000元（60,0
    00元/3 0日×39日＝78,000元）等情，惟依公立高級中等以
    下學校教師成績考核辦法第4條第1項第二、第4款、第三、
    第3、7款規定：「教師之年終成績考核，應按其教學、訓輔
    、服務、品德生活及處理行政等情形，依下列規定辦理：..
    ..二、在同一學年度內合於下列條件者，除晉本薪或年功薪
    一級外，並給與半個月薪給總額之一次獎金，已支年功薪最
    高級者，給與一個半月薪給總額之一次獎金：（四）事病假
    併計超過14日，未逾28日，或因重病住院致病假連續超過28
    日而未達延長病假，並依照規定『補課或請人代課』。三、
    在同一學年度內有下列情形之一者，留支原薪：（三）事、
    病假期間，未依照規定『補課或請人代課』。（七）事病假
    超過28日。」，依此規定，請假期間需依照規定「補課或請
    人代課」，原告既得補課，並無必須請其他老師代理上課之
    必然關連，且是否有老師代理，時數、鐘點費如何計算，均
    未確定，而依上開99年4月6日醫院回函，固謂需住院5至7天
    ，需專人照顧約5天，手術後約須休養1個月，手術後約需回
    診2次等語，則除住院期間無法同時到校外，其他休養時間
    、回診時間，是否必須請假、如何請假，非不得請休假或利
    用例假日為之，抑或於寒暑假學生毋須上課期間為之，實無
    從於當下即可確認原告屆時必須向服務機關請假39天及請事
    病假超過28日，原告主張此部分薪資損失尚難認屬確定之債
    權，自難認有預為請求之必要。
 (7)考績損失部分：
    原告主張因手術請假39天，超過上開辦法規定之事病假合計
    超過28日，不僅必須留支原薪，薪點無法晉一級外，亦無法
    領取考績獎金58,000元（薪資60,000元，扣除導師費2,000
    元）等情，此部分亦同前段所述，尚難認原告屆時必須向服
    務機關請假39天及請事病假超過28日，且依同條第1項第三
    、其餘各款規定，尚有：「三、在同一學年度內有下列情形
    之一者，留支原薪：（一）教學成績平常，勉能符合要求。
    （二）曠課超過二節或曠職累計超過二小時。（四）未經校
    長同意，擅自在外兼課兼職。（五）品德生活較差，情節尚
    非重大。（六）因病已達延長病假。」等因素之發生與否無
    從排除之，致影響原告當年度考核，且人事考核權在其校方
    ，亦難事先預斷其考評結果為何，原告主張此部分考績損失
    尚難認屬確定之債權，自難認有預為請求之必要。
 (8)年終獎金損失：
    原告主張每年年終政府都發給軍公教人員年終獎金1.5個月
    ，依照軍公教人員年終工作獎金發給注意事項規定，因病停
    職人員於復職後，其年終工作獎金薪俸部分，按當年實際在
    職月數比例發給，因此請假期間無法領取年終獎金14,500元
    （每月薪資58,000元（60,000元扣除導師費2,000元）×1.5
    ×2/ 12＝14,500元）等情，惟查，原告所提軍公教人員年
    終工作獎金發給注意事項第6條第3項係規定：「因病『停職
    』人員於『復職』後其年終工作獎金之薪俸部分，按當年實
    際在職月數比例發給...」，該規定係因病辦理停職之人員
    於復職後始有適用，申言之，雖係因病，然僅請假而未辦理
    停職，記仍在職，即無復職可言，自無該款規定之適用，仍
    依該注意事項按一般標準發放，從而，此部分除同前第(6)
    段所述，尚難認原告屆時必須向服務機關請假39天及請事病
    假超過28日外，縱有之，亦與辦理停職有間，原告主張此部
    分年終獎金損失尚難認屬確定之債權，自難認有預為請求之
    必要。
 (9)手術後之回診費用：
    原告主張其須回診2次，每次500元，計1,000元等情，有上
    開該院99年4月6日函示可稽，應屬有據。
  6.總計原告得請求被告賠償之金額為761,148元（104,648＋2
    20,000＋400,000＋20,000＋10,500＋5,000＋1,000＝761,1
    48）。
(四)按損害之發生或擴大，被害人與有過失者，法院得減輕賠償
    金額或免除之，民法第217條第1項定有明文。此項規定之目
    的，在謀求加害人與被害人間之公平，故在裁判上法院得以
    職權減輕或免除之（最高法院85年臺上字第1756號判例意旨
    參照）。準此以解，原告對本件事故發生既與有過失，則原
    告請求被告賠償時，自應適用民法第217條第1項過失相抵之
    原則。而本件車禍之發生，原告與被告均有過失，而原告應
    負55%責任，被告應負45%責任，已如前述。依前述規定過失
    相抵後，原告得請求被告賠償之金額為342,517元（761,148
    ×45%=342,517，元以下四捨五入）。
(五)按給付無確定期限者，債務人於債權人得請求給付時，經其
    催告而未為給付，自受催告時起，負遲延責任。其經債權人
    起訴而送達訴狀，與催告有同一之效力；又遲延之債務，以
    支付金錢為標的者，債權人得請求依法定利率計算之遲延利
    息；應付利息之債務，其利率未經約定，亦無法律可據者，
    週年利率為5%，此為民法第229條第2項、第233條第1項前段
    及第203條所明定。從而，原告依侵權行為之法律關係，請
    求被告給付342,517元，及自附帶民事訴訟起訴狀繕本送達
    被告之翌日即98年10月1日起至清償日止，按年息5%計算之
    法定遲延利息，於法有據，應予准許。逾此範圍之請求，即
    屬無據，應予駁回。
五、前項所命被告應給付原告之金額未逾50萬元，應依民事訴訟
    法第389條第1項第5款規定，依職權宣告假執行，而原告其
    餘假執行之聲請，因訴之駁回而失所依據，應予駁回。
六、本件判決之基礎已臻明確，兩造其餘之攻擊防禦方法及舉證
    ，核與判決無影響，毋庸一一論列，併此敘明。
七、另本件訴訟係原告提起刑事附帶民事訴訟，由本院刑事庭依
    刑事訴訟法第504條第1項規定移送前來，依同條第2項規定
    免繳納裁判費，本院審理期間亦未增加其他必要之訴訟費用
    ，茲參酌臺灣高等法院暨所屬法院95年度法律座談會意見，
    無庸為訴訟費用負擔之諭知，附予敘明。
據上論結，本件原告之訴為一部有理由，一部無理由，依民事訴
訟法第389條第1項第5款，判決如主文。
中    華    民    國    99    年    6    月    30    日
                  民事第二庭  法  官  吳崇道
以上為正本係照原本作成。
如對本判決上訴，須於判決送達後20日內向本院提出上訴狀。
中    華    民    國    99    年    6    月    30    日
                              書記官

司法院資訊處製作；財團法人民間司法改革基金會備份。
